臺灣雲林地方法院民事判決
110年度訴字第176號
原      告  楊金欲（即楊岩雄之承受訴訟人）
                      住嘉義縣○○市○○里00鄰○○路000                          ○0號

訴訟代理人  汪玉蓮律師
被      告  王振榮  

訴訟代理人  王有鵬  
被      告  王振福  

訴訟代理人  王繻賓  
被      告  許玉柳  
訴訟代理人  楊志豐  
上列當事人間請求分割共有物事件，本院於民國111年11月4日言
詞辯論終結，判決如下：
    主  文
兩造共有坐落雲林縣○○鄉○○段0000地號、面積15450平方公尺土
地，准予分割如雲林縣北港地政事務所民國111年9月22日土地複
丈成果圖即附圖所示，即：
㈠編號A，面積3826平方公尺土地，分歸原告楊金欲取得。
㈡編號B，面積4276平方公尺土地，分歸被告許玉柳取得。
㈢編號C，面積2724平方公尺土地，分歸被告王振榮取得。
㈣編號D，面積3038平方公尺土地，分歸被告王振福取得。
㈤編號E，面積118平方公尺土地、編號F面積1468平方公尺土地，
  均分歸兩造共同取得，並均按原告應有部分10000分之2760、
  被告許玉柳應有部分10000分之3084、被告王振榮應有部分100
  00分之1965、被告王振福應有部分10000分之2191之比例保持
  共有。
訴訟費用由原告楊金欲負擔10000分之2760、被告許玉柳負擔100
00分之3084、被告王振榮負擔10000分之1965、被告王振福負擔1
0000分之2191。
    事實及理由
壹、程序事項：
一、次按當事人死亡者，訴訟程序在有繼承人、遺產管理人或其
    他依法令應續行訴訟之人承受其訴訟以前當然停止。上開條
    文所定之承受訴訟人，於得為承受時，應即為承受之聲明。
    他造當事人，亦得聲明承受訴訟。聲明承受訴訟，應提出書
    狀於受訴法院，由法院送達於他造。民事訴訟法第168條、
    第175條、第176條分別定有明文。本件坐落雲林縣○○鄉○○段
    0000地號、面積15450平方公尺土地（下稱系爭土地）之共
    有人楊岩雄，於本件訴訟繫屬中之110年11月24日死亡，其
    繼承人即原告楊金欲已於111年1月24日聲明承受訴訟（本院
    卷第249頁），繕本已由本院送達他造，有送達回證在卷可
    憑（本院卷第267頁至第271頁），並經辦理繼承登記將楊岩
    雄就系爭土地之應有部分移轉登記予原告楊金欲在案，合先
    敘明。
二、被告王振榮經合法通知，未於最後言詞辯論期日到場，核無
    民事訴訟法第386 條各款所列情形，爰依原告聲請，由其一
    造辯論而為判決。
貳、實體事項：
一、原告主張：
　　兩造共有系爭土地，各共有人之應有部分比例為原告10000
    分之2760、被告許玉柳10000分之3084、被告王振榮10000分
    之1965、被告王振福10000分之2191。兩造就系爭土地未訂
    有不能分割之期限，亦無因物之使用目的不能分割情事，且
    共有人間無法達成協議，爰依民法第823條第1項規定，請求
    分割系爭土地，並分割如雲林縣北港地政事務所民國111年9
    月22日土地複丈成果圖即附圖所示。並聲明：如主文所示。
二、被告則以：
　　㈠被告王振福：同意依附圖所示之方法分割系爭土地。
　　㈡被告許玉柳：同意依附圖所示之方法分割系爭土地。
　　㈢被告王振榮：前曾到院表示同意依附圖所示之方法分割系
      爭土地。
三、本院之判斷：
　　㈠按各共有人，除法令另有規定外，得隨時請求分割共有物
      。但因物之使用目的不能分割或契約訂有不分割之期限者
      ，不在此限，民法第823條第1項前段定有明文。查原告主
      張系爭土地為兩造所共有，應有部分比例為原告10000分
      之2760、被告許玉柳10000分之3084、被告王振榮10000分
      之1965、被告王振福10000分之2191。並無因法令規定或
      使用目的不能分割，共有人間亦無訂有不分割之協議，然
      共有人就分割方法不能協議決定等情，為到場被告等人所
      不爭執，且共有人於調解程序就分割方案各有主張，無法
      達成共識，有調解程序筆錄在卷可按。並經原告提出系爭
      土地之土地登記第一類謄本及地籍圖謄本在卷可稽（本院
      卷第371頁至第375頁、第25頁），足信屬實。從而，原告
      請求裁判分割系爭土地，於法有據，應予准許。
　　㈡又裁判上定共有物分割之方法，固可由法院自由裁量，不
      受共有人主張之拘束，但仍應斟酌各共有人之意願、共有
      物之性質、價格、分割前之使用狀態、經濟效用、分得部
      分之利用價值及全體共有人之利益等有關情狀，定一適當
      公平之方法以為分割。另分割共有物固不受分管契約之拘
      束，惟儘量依各共有人使用現狀定分割方法，以維持現狀
      ，減少共有人所受損害，當不失為裁判分割斟酌之一種原
      則（最高法院98年度台上字第2058號、96年度台上字第10
      8號判決意旨參照）。經查：系爭土地東側、南側臨路，
      西側及北側臨排水溝，該土地目前為魚塭，該土地內有三
      條駁坎，將魚塭分為4部分，由北往南分別為原告、被告
      許玉柳、王振榮及王振福使用。系爭土地東側為既成道路
      ，東南側有水泥廣場及廟宇。有本院109年12月28日及110
      年9月9日本院勘驗筆錄及照片在卷可憑（本院卷第103頁
      至第109頁、第221頁至第225頁）。本院審酌系爭土地之
      現況，及各共有人之使用情形，認為以附圖所示之分割方
      案分割系爭土地最符合該土地之使用現狀及各共有人之意
      願，又依該分割方案分割系爭土地，各共有分得之土地均
      臨道路可供出路，得以發揮土地之利用價值，且各共有人
      分得土地之面積與其等應有部分面積相符，不生金錢找補
      問題，法律關係相對單純，故本院認依附圖所示分割方法
      分割為適當，爰判決如主文第1項所示。
四、又共有人自共有物分割之效力發生時起，取得分得部分之所
    有權；應有部分有抵押權或質權者，其權利不因共有物之分
    割而受影響，但權利人經共有人告知訴訟而未參加者，其權
    利移存於抵押人或出質人所分得之部分。又前項但書情形，
    於以價金分配或以金錢補償者，準用第881 條第1項、第2項
    或第899條第1項規定，此為民法第824條之1 第2項第3款、
    第3項所明定。經查，被告王振榮前將其對系爭土地應有部
    分之10000分之1803設定抵押權予雲林縣口湖鄉農會，另被
    告王振福前將其對系爭土地應有部分之10000分之2029設定
    抵押權予雲林縣口湖鄉農會，前經本院對抵押權人雲林縣口
    湖鄉農會告知訴訟（本院卷第45頁），然抵押權人雲林縣口
    湖鄉農會迄未聲明參加訴訟，依上規定，其抵押權應移存於
    系爭土地分割後被告王振榮及王振福分得之土地上，附此敘
    明。
五、末按分割共有物事件本質上並無訟爭性，兩造本可互換地位
    ，由任一共有人起訴請求分割，均無不可，且兩造均因本件
    裁判分割均蒙其利，由敗訴當事人負擔訴訟費用顯失公平，
    故本院認於裁判分割共有物訴訟，於法院准予分割，原告之
    訴為有理由時，仍應由兩造分別依系爭土地應有部分比例分
    擔訴訟費用較符合公平原則，爰判決如主文第2項。
六、訴訟費用負擔之依據：民事訴訟法第80條之1 。
中　　華　　民　　國　　111 　年　　11　　月　　11　　日
                  民事第一庭    法  官  楊昱辰

以上正本係照原本作成
如對本判決上訴，須於判決送達後廿日內向本院提出上訴狀。如
委任律師提起上訴者，應一併繳納上訴審裁判費。
中　　華　　民　　國　　111 　年　　11　　月　　11  　日
                                書記官　陳玉珮